【裁判字號】    99,訴,69
【裁判日期】    990618
【裁判案由】    不當得利等
【裁判全文】
臺灣花蓮地方法院民事判決                99年度訴字第69號
原      告  乙○○
被      告  甲○○
上列當事人間不當得利等事件，本院於民國99年5月20日言詞辯
論終結，判決如下：
    主      文
原告之訴及假執行之聲請均駁回。
訴訟費用由原告負擔。
    事實及理由
一、原告主張：
(一)原告於民國95年間向被告借款，並以坐落花蓮縣壽豐鄉○○
    段1709地號土地（重測前為豐田段3133號，下稱系爭土地）
    ，於新臺幣（下同）150萬元之權利範圍內設定第二順位抵
    押權予被告（存續期間為95年4月26日至95年7月31日）。嗣
    原告於96年間又欲向被告借款，並應被告之要求於96年3月2
    9日與被告簽立寄託買賣貨品協議公證書，並再以前揭土地
    於70萬元之權利範圍內設定第三順位抵押權予被告。原告前
    後共向被告借得150萬元，後因無力償還，於96年9月8日與
    被告簽立協議書，表明原告截至96年8月31日業已積欠被告1
    80萬元（然實際借款不及180萬元），因無力償還使同意先
    將系爭土地與其上門牌號碼為壽豐鄉牧場78號房屋三棟（下
    稱系爭房屋）暫行過戶移轉登記予被告以供擔保。
(二)兩造簽訂系爭協議書時，原告正值資力不足無法償還向銀行
    金融機構之借款，系爭土地恐遭銀行聲請法院拍賣，故與被
    告簽立系爭協議書，暫行過戶予被告，亦意在擔保原告所積
    欠之債務。又原告所出具之聲明書中兩造協議約定「因無力
    償還同意將本標的物過戶給甲○○先生」，亦足徵原告乃係
    將土地過戶予被告，用以擔保原告向被告借款之債務。
(三)系爭房地之價值遠高於原告積欠被告之債務，是原告自無可
    能僅以積欠被告近200萬元之債務（被告借款予原告150萬元
    ，又代為償還原告積欠銀行之464,000元），即以此價值將
    系爭土地出賣予被告，此由嗣後被告原告同意將系爭房屋以
    350萬元出賣予訴外人林順和亦可得證。
(四)兩造之間實係存在信託讓與擔保之性質，即係債務人為擔保
    其債務，將擔保物所有權移轉予債權人，使債權人在不超過
    擔保之目的範圍內取得擔保物所有權，債務人如不依約清償
    ，債權人得將擔保物變賣或估價，就其價金受償，換言之，
    債權人不得取得超過擔保債權範圍外之利益。查原告共積欠
    被告1,964,000元，而被告未經原告同意以350萬元出賣系爭
    土地，就超過之1,536,000元，顯屬被告無法律上原因所取
    得之不當利益，原告自得依不當得利規定請求返還。
(五)被告既已出賣擔保物而使其債權獲得滿足，故擔保信託之目
    的已完成，原告自得依信託讓與擔保契約之本質及約定，終
    止系爭擔保信託契約，請求被告返還受償後所剩餘之價金。
    且被告明知其無權於管理期間任意出售其所管理之系爭房地
    其竟明知為他人事務，仍違背本人之利益而恣意出售系爭房
    地，原告亦得依民法第177條第2項之規定，請求被告返還其
    為自己利益管理他人之物所獲得之利益。
(六)並聲明：被告應給付原告510,000元，及自起訴狀繕本送達
    被告之翌日起至清償日止，按年息5﹪計算之利息。並陳明
    願供擔保准為假執行。
二、被告則辯以：
(一)原告自95年起即陸續向被告借款，並以系爭土地設定150萬
    元之抵押權予被告，嗣於96年間又因短缺資金，欲再向被告
    借款，被告因原告前欠未還，故再度要求原告就系爭土地設
    定70萬元之抵押權予被告。後至雙方約定還款期限，原告均
    無法清償借款，一再向被告要求延期，被告初請原告自行將
    系爭土地賣掉以清償借款，然原告歷時4個月仍無法售出。
(二)因原告一直無法售出系爭土地，故兩造合意將系爭土地售予
    被告，買賣價金以原告積欠被告之借款170萬元與利息10萬
    元作為抵充外，並約定由被告代為清償原告積欠臺灣中小企
    業銀行花蓮分行之銀行貸款40多萬元，合計買賣價金約二百
    二十餘萬元，兩造就買賣標的物、價金既以相互意思表示一
    致，且被告亦依約給付買賣價金，雙方之買賣契約自己有效
    成立。
(三)且由卷附聲明書記載：「本人所有不動產標的花蓮縣壽豐鄉
    ○○段1709地號，建物門牌壽豐鄉牧場78號計三幢，於96年
    8月31日本人積欠甲○○先生新臺幣壹佰捌拾萬元正因無力
    償還同意將本標的物過戶於甲○○先生，用以充抵借款，各
    項過戶所需之稅捐（契稅）、代辦費由甲○○負擔。雙方同
    意本標的物有銀行貸款（台企花蓮），若貸款金額超過肆拾
    陸萬肆仟元正，超過部分由乙○○負擔。債權人同意將本標
    的物交付乙○○之父謝約翰暫住，租金自過戶完成翌日起至
    謝父百年之後（往生）日止每月租金伍仟元正，期間若債權
    人再行出賣予第三人...」亦足徵兩造就買賣標的物及買賣
    價金業已合致，確有買賣之事實。
(四)兩造間買賣契約既已有效成立，且已完成所有權移轉登記，
    被告與林順和於96年10月18日就系爭土地成立買賣契約，被
    告縱以350萬元之價格售予林順和，而獲得價差利益，實與
    原告無涉，被告並無不當得利之情事。
(五)並聲明：原告之訴駁回；若受不利判決，願供擔保免為假執
    行。
三、原告主張其與被告就系爭房地簽訂買賣契約，由原告將系爭
    房地移轉登記予被告，被告其後將系爭房地售予林順和等情
    ，業據其提出土地登記簿謄本、聲明書、不動產買賣契約書
    為證，且為被告所不爭，堪信為真實。至原告主張兩造就系
    爭房地之移轉登記，係因其積欠被告借款未還，為擔保其借
    款之清償，因此方將系爭房地移轉登記予被告，兩造間具有
    信託讓與擔保之契約存在，詎被告竟將系爭房地售予他人，
    得款350萬元，已超過原告積欠之借款債務，原告終止兩造
    間信託讓與擔保契約後，被告所得超過借款部分，為不當得
    利之事實，則為被告所否認，並以前詞置辯。是本件爭點厥
    為兩造間就系爭房地之移轉登記，是否有信託讓與擔保契約
    之存在？茲分述本院得心證之理由如下：
(一)按當事人主張有利於己之事實者，就其事實有舉證之責任，
    民事訴訟法第277條前段定有明文。是主張通謀虛偽意思表
    示，隱藏有他項法律行為之人，自應就此利己之事實，負舉
    證責任。本件原告主張就系爭房地所為之買賣契約，係兩造
    故意違背真意而簽署之假買賣，實則為擔保原告向被告之借
    款，既為被告所否認，依上開法條規定，原告應就上開事實
    ，負舉證之責任。次按信託的讓與擔保，乃屬權利移轉型之
    擔保物權，即債務人為擔保其債務之清償，將擔保物所有權
    移轉登記於債權人，而使債權人在不超過擔保之目的範圍內
    ，取得擔保物之所有權，債務人如不依約清償債務時，債權
    人得依約定方法取償，無約定時亦得逕將擔保物變賣或估價
    ，而就該價金受清償（最高法院80年台上字第1813號判決意
    旨參照）。
(二)經查，兩造就系爭房地係於96年9月27日簽訂買賣契約（見
    本院卷第47-50頁），於該期日前之96年9月8日，兩造另簽
    有聲明書，該聲明書內容為：「本人所有不動產標的坐落花
    蓮縣壽豐鄉○○段1709地號，建物門牌壽豐鄉牧場78號計三
    幢，於96年8月31日本人積欠甲○○先生新臺幣壹佰捌拾萬
    元正，因無力償還同意將本標的物過戶於甲○○先生，用以
    充抵借款，各項過戶所需之稅捐（契稅）、代辦費用由甲○○負擔，恐口說無憑特立此書。1.雙方同意本標的物有銀行
    貸款（台企花蓮），若貸款金額超過肆拾陸萬肆仟元正，超
    過部分由乙○○負擔。2.債權人同意將本標的物交付乙○○
    之父謝約翰暫住，租金過戶完成翌日起至謝父百年之後（往
    生）日止，每月租金伍仟元正，期間若債權人再行出賣予第
    三人，應無條件由謝父承租，雙方不得異議。」（見本院卷
    第18頁）觀諸上開聲明書內容，已明白記載係因原告積欠被
    告借款，因無力清償，方將系爭房地移轉登記予被告，作為
    清償借款之方法，是原告主張兩造間存有信託讓與擔保之合
    意，是否屬實，已非無疑。其次，衡諸上開最高法院判決意
    旨，信託讓與擔保契約，既為擔保債務人之清償，則該契約
    定然會有擔保借款清償及清償期限等記載為是，然遍觀上開
    聲明書，並無隻字片語關於該部分之記載，則原告主張其移
    轉系爭房地所有權予被告，並非買賣而係信託讓與擔保，顯
    屬無據。再者，由上揭聲明書1.之記載可知，被告於系爭房
    地之所有權移轉登記後，其尚須負擔系爭房地之臺灣中小企
    業銀行花蓮分行貸款464,000元之清償，超過部分方由原告
    負擔，然若兩造間確實就系爭房地移轉所有權登記，係存有
    信託讓與擔保之合意，那麼被告取得系爭房地所有權，僅在
    確保原告所積欠債務之清償，其何須同意清償系爭房地之銀
    行貸款。又觀諸前述聲明書2.之記載，被告取得系爭房地所
    有權後，系爭房屋仍應由謝約翰暫住並承租至其往生，每月
    租金5千元，甚至若被告將系爭房地售予他人，仍應無條件
    由謝約翰承租，倘兩造間就系爭房地之移轉所有權登記，確
    屬信託讓與擔保，豈有為如此約定之可能？另外，證人丙○○於本院審理時具結證稱：聲明書是兩造談好後，伊幫忙寫
    的，兩造當時所講的，就如聲明書上所載內容，後來系爭房
    地就依照聲明書意思辦理過戶等語，衡諸丙○○身為代書，
    與兩造並無親誼或怨隙，其證言當可採信。則由證人丙○○
    之證述可知，兩造於簽訂聲明書時，其真意即為原告將系爭
    房地所有權移轉登記予被告，作為原告積欠被告借款之清償
    ，並無信託讓與擔保之合意，甚為明確，故原告主張兩造間
    具有信託讓與擔保之合意，不足採信。
四、綜上所述，原告主張其與被告就系爭房地之移轉所有權登記
    ，係屬信託讓與擔保，並非買賣云云，並無法舉證以實其說
    ，衡諸首揭說明意旨，應認原告之主張，不可採信。被告辯
    稱其係因買賣關係，取得系爭房地所有權，其後將系爭房地
    售予他人，縱有獲得利益，並非無法律上原因，要與事實相
    符，應屬可採。從而，原告本於不當得利之法律關係，請求
    被告應給付原告510,000元，及自起訴狀繕本送達被告之翌
    日起至清償日止，按年息5﹪計算之利息，即屬無據，應予
    駁回。原告之訴既經駁回，則其假執行之聲請亦失所附麗，
    應併予駁回。
五、本件事證已臻明確，兩造其餘攻擊防禦方法及所舉證據，經
    審酌結果，與本件判決結論均無影響，爰不一一論述，附此
    敘明。
六、訴訟費用負擔之依據：民事訴訟法第78條。
中    華    民    國    99    年    6     月    18    日
                          臺灣花蓮地方法院民事庭
                                  法  官  劉柏駿
上列為正本係照原本作成。
如不服本判決，應於送達後20日內，向本院提出上訴狀並表明上
訴理由，如於本判決宣示後送達前提起上訴者，應於判決送達後
20日內補提上訴理由書(須附繕本)。
中    華    民    國    99    年    6     月    18    日

                                  書記官  胡旭玫

司法院資訊處製作；財團法人民間司法改革基金會備份。
